臺灣高等法院臺中分院民事判決
110年度家上字第36號
上  訴  人  林雅華  

被上訴人    劉建良  



訴訟代理人  謝玉玲律師
上列當事人間請求聲請確定判決宣示許可強制執行事件，上訴人
對於中華民國109年12月9日臺灣臺中地方法院109年度家訴字第1
0號第一審判決提起上訴，本院於110年5月12日言詞辯論終結，
判決如下：
    主  文
上訴駁回。
第二審訴訟費用由上訴人負擔。
    事實及理由
一、被上訴人主張：兩造於民國98年11月19日在美國○○○○州○○○○
    ○○（下稱○○○○○○）結婚，婚後育有未成年子女劉○綾（女、1
    00年0月生），並共同居住在被上訴人位於○○○○○○之住所。
    嗣兩造於107年6月11日協議分居，翌日並在○○○○○○公證處簽
    訂「分居和財產分割協議書」（下稱系爭協議書），並就劉
    ○綾的監護權部分，約定同意由被上訴人為其唯一法定監護
    人及主要扶養權人。然上訴人於107年6月14日藉返台奔喪為
    由，攜同劉○綾返台後，卻拒將劉○綾送回美國交予被上訴人
    行使監護權，復經被上訴人多次溝通無效後，遂依據系爭協
    議書向○○○○○○的少年及家事法院（以下稱美國法院）提起聲
    請，請求依系爭協議書定被上訴人為劉○綾唯一法定監護及
    主要扶養權人，並於107年9月27日寄發電子郵件通知上訴人
    ，告知上訴人美國法院的聽證程序進行時間及地點，並要求
    上訴人提供其在台灣之地址，然未獲上訴人任何回覆，其後
    美國法院重新改訂開庭期日為108年1月15日，並裁定公示送
    達通知，被上訴人分別於西元2018年11月8日、西元2018年1
    1月15日、西元2018年11月22日、西元2018年11月29日，連
    續4次在華盛頓郵報刊登開庭訊息，最後經美國法院認為上
    訴人單方面惡意將劉○綾留在另一個國家，違反系爭協議約
    定，乃依據系爭協議書，於108年1月15日判決由被上訴人為
    劉○綾的唯一法定監護及主要撫養權人（下稱系爭監護權判
    決）。且在前開系爭監護權判決審理期間，上訴人於108年2
    月4日入境美國後，業已經由美國警察通知將系爭監護權判
    決之收受通知交予上訴人簽名，並告訴相關法律效果，上訴
    人應可知悉相關訴訟之開始及行使防禦權，其防禦權已實質
    受充分保障，符合民事訴訟法第402條第1項第2款應訴之要
    件，故其受合法通知未到庭，亦未委任律師，致受敗訴判決
    之不利益，顯可歸責上訴人。另兩造經分居逾1年後，由美
    國法院於108年7月8日登錄兩造離婚判決（即美國○○○○州○○○
    ○○○巡迴法院，所為案號CL0000-00000之民事確定判決，下
    稱系爭離婚判決），系爭離婚判決中將系爭監護權判決作為
    離婚判決一部分，並於認定在西元2019年2月4日，上訴人在
    ○○○○○○警察在場的情況下簽署了監護令，監護令裁定被上訴
    人對劉○綾擁有唯一法定監護及主要撫養權；上訴人自西元2
    018年8月23日起違反了雙方所簽之系爭協議書，最少至西元
    2019年2月4日均違反了雙方所簽的監護令，扣留未成年子女
    ，宣告被上訴人與上訴人離婚；確認批准兩造所簽系爭協議
    書，並合併到系爭離婚判決書中，規定雙方應遵守其中條款
    ；及宣告被上訴人對劉○綾擁有唯一法定監護及主要撫養權
    ，而上訴人擁有探視權。被上訴人已將系爭協議書、系爭監
    護權判決及系爭離婚判決送臺灣駐美國台北經濟文化代表處
    （下稱駐美代表處）認證，駐美代表處並在系爭離婚判決認
    證上附註：「符合行為地法，係於西元0000年0月0日生效」
    。被上訴人執此相關文件向我國戶政機關辦妥離婚及親權行
    使（監護權）之登記。惟因上訴人扣留子女拒不交付，導致
    被上訴人無從對劉○綾為親權之行使，為請求交還該子女歸
    被上訴人監護，乃訴請宣示得就該外國法院確定判決為強制
    執行。則系爭離婚判決既無民事訴訟法第402條第1項各款情
    事，爰依民事訴訟法第402條及強制執行法第4條之1提起本
    件訴訟，並聲明：系爭離婚判決主文中「本院命令，裁定並
    頒布被上訴人（甲○○）應對當事人之未成年子女（000000劉
    ○綾）擁有唯一法定監護及主要撫養權」部分，許可在中華
    民國為強制執行。（原審為被上訴人勝訴之判決，上訴人不
    服，提起上訴）並答辯聲明：
　　1.上訴駁回。
    2.第二審訴訟費用由上訴人負擔。
二、上訴人則以：被上訴人明知上訴人不在美國，每次起訴或出
    庭均未通知上訴人，且被上訴人並非不知上訴人台灣住址，
    兩造婚後被上訴人若有回台，會自行抵達上訴人台中住所，
    被上訴人辯稱不知顯不足採。上訴人於108年2月4日入境美
    國前，並不知悉被上訴人已提出系爭離婚訴訟，係遭美國警
    察逼迫而簽署監護令。然系爭監護權判決及離婚判決均未合
    法通知上訴人，致使上訴人未能參加訴訟，顯有民事訴訟法
    第402條第1項第2款之情事，我國法院不應承認上開外國判
    決之效力。㈡上訴人已另案聲請改定未成年子女親權（即原
    法院109年度家親聲字第560號），劉○綾具有表達自主意願
    之能力，而於訪視中明確表達想由上訴人照顧並與上訴人共
    同生活。另美國現今疫情狀況嚴峻等，都將對劉○綾有重大
    負面影響，故系爭監護權判決、系爭離婚判決顯然未以劉○
    綾之最大利益為考量，法院應尊重子女之意願及階段生活考
    量，不應准許強制執行等語置辯。並聲明：
    1.原判決廢棄。
    2.上廢棄部分，被上訴人在第一審之訴駁回
    3.第一、二審訴訟費用由被上訴人負擔。
三、兩造不爭執之事項：
  ㈠兩造均具有我國及美國雙重國籍。
　㈡兩造於98年11月19日在美國結婚，婚姻中同住於美國，均設
    籍於美國○○○○州○○○○○○00000000街0000號。
　㈢兩造自107年6月11日分居。
　㈣系爭監護權判決判定被上訴人為劉○綾的唯一法定監護及主要
    撫養權人。
　㈤系爭離婚判決判准兩造離婚。
　㈥系爭監護權判決、系爭離婚判決係美國法院確定判決，上開
    訴訟上訴人均未應訴。
　㈦上訴人前以被上訴人不適合擔任劉○綾之監護人，而向原法院
    聲請改定未成年子女權利義務行使負擔、暫時處分，經原法
    院以109年度家親聲字第560號、109年度家暫字第71號民事
    裁定聲請均駁回，上訴人不服對109年度家親聲字第560號提
    起抗告，因逾抗告期間，而遭駁回；對110年度家聲抗字第1
    8號提起抗告部分，亦遭駁回在案。 
四、兩造爭執之事項：
    系爭離婚判決有無民事訴訟法第402條第1項第2款所定不應
    承認其效力之事由？
五、本院得心證之理由：
  ㈠依前揭兩造不爭執事項㈠至㈥所示，被上訴人主張兩造於98年1
    1月19日在○○○○○○結婚，婚後育有劉○綾，並共同居住在被上
    訴人○○○○○○之住所；兩造於107年6月11日協議分居，並於10
    7年6月12日簽訂系爭協議書，及系爭監護權判決判定被上訴
    人為劉○綾唯一法定監護及主要撫養權人，並於108年7月8日
    登錄系爭離婚判決，被上訴人將系爭協議書、系爭監護權判
    決及系爭離婚判決送駐美代表處認證，駐美代表處並在系爭
    離婚判決認證上附註：「符合行為地法，係於西元0000年0
    月0日生效」，被上訴人並據此相關文件持向我國戶政機關
    辦妥離婚及親權行使登記等情，自堪信為真實。
　㈡系爭離婚判決無民事訴訟法第402條第1項第2款所定情形：
  ⒈按依外國法院確定判決聲請強制執行者，以該判決無民事訴
    訟法第402條各款情形之一，並經中華民國法院以判決宣示
    許可其執行者為限，得為強制執行；外國法院之確定判決，
    有下列各款情形之一者，不認其效力：…二、敗訴之被告未
    應訴者；但開始訴訟之通知或命令已於相當時期在該國合法
    送達，或依中華民國法律上之協助送達者，不在此限…，分
    別為強制執行法第4條之1第1項、民事訴訟法第402條第1項
    第2款所明文。
　⒉被上訴人持系爭監護權判決、系爭離婚判決聲請許可強制執
    行，上訴人則辯稱：其於系爭監護權判決、系爭離婚判決審
    理期間，均未經合法通知並應訴云云，並提出西元2009年、
    2010年之電子郵件為證。經查： 　
　⑴我國民事訴訟法第402條第1項第2款規定，外國法院之確定判
    決，敗訴之被告未應訴者，不認其效力，但開始訴訟之通知
    或命令已於相當時期在該國合法送達，或依中華民國法律上
    之協助送達者，不在此限。觀諸92年2月7日修正立法理由略
    謂：「…二、 現行法第二款規定原係為賦予敗訴之國民應有
    之程序權保障，惟為促進國際交流，此程序權之保障不宜以
    本國人為限，凡遭受敗訴判決之當事人，如在我國有財產或
    糾紛，而須藉由我國承認外國判決效力以解決紛爭者，均應
    予以保障。…又為保障當事人之程序權，開始訴訟之通知或
    命令不僅應合法送達，並應給予當事人相當期間以準備行使
    防禦權，至於是否送達當事人本人，則非必要…」，足見請
    求我國法院承認外國法院之確定判決，進而許可強制執行，
    若該敗訴之一造未應訴，且開始訴訟之通知或命令未合法送
    達，為保障當事人之程序權，自不應承認該外國確定判決並
    許可得在我國為強制執行；反之，苟敗訴之一造外國法院已
    就開始訴訟之通知或命令，已於相當時期在該國合法送達，
    該當事人已知悉訴訟之進行，如其採取消極不應訴，自行放
    棄訴訟權，即無保護必要，當事人參與訴訟後中途放棄應訴
    ，同理亦無保護必要。換言之，民事訴訟法第402條第1項第
    2款所謂「應訴」，應以被告之實質防禦權是否獲得充分保
    障行使為斷，如當事人於外國訴訟程序中，客觀狀態下可知
    悉訴訟之開始，可充分準備應訴，可實質行使防禦權，即已
    符合應訴要件，不以當事人本人是否親收開始訴訟之通知，
    是否親自參與言詞辯論程序為必要（最高法院102年度台上
    字第1367號裁判意旨參照）。
　⑵觀諸上訴人所提出之西元「2009年」、「2010年」之電子郵
    件（見原審卷第119頁）內容，均係於兩造107年間簽訂系爭
    協議書前之郵件，且其上雖載明地址為「台中市○○區○○路○
    段000巷00號00樓之2」，然無從確認係上訴人於107年離美
    返台後之實際在台住居所，難逕為上訴人有利之認定。而上
    訴人於西元2018年8月22日09：34AM以電子郵件通知被上訴
    人不再返美，然就被上訴人於同日09：47PM所回覆之電子郵
    件卻未再予以回應；且就上訴人再就被上訴人於西元2018年
    9月27日01：40PM之電子郵件亦未回應，顯見均係上訴人故
    意置之不理。另被上訴人主張於其提起系爭離婚判決訴訟期
    間，上訴人曾入境美國，並於108年2月4日通知被上訴人，
    要求取回所有物，經由被上訴人通知美國律師及警察到場，
    當場並將上訴人所有物及系爭監護權判決交上訴人簽名，且
    有要求留下上訴人及子女現時所在地址以確保收發訴訟相關
    文件等情，為上訴人所不爭執，並核與依卷內上訴人被告入
    出境連結資訊作業（見本院卷第143頁）所示：上訴人於108
    年2月2日出境，並於108年2月8日入境乙情相符；並有卷內
    系爭離婚判決第五項所載：在西元2019年2月4日，上訴人在
    ○○○○○○警察在場的情況下簽署了監護令等情可稽（見原審卷
    第28頁、第39頁），可認美國○○○○州○○○○○○00000000街0000
    號為上訴人於兩造婚姻關係存續中可知之最後送達地址。
　⑶程序法應適用法院地法為國際私法之大原則，且基於國際相
    互承認與禮讓原則，外國法院經合法訴訟程序所為之民事判
    決，原則上應予尊重，除判決所認定之事實、內容外，尚應
    包括外國法院之訴訟程序、確定判決之確定等，皆依該國相
    關之程序規定為斷，不以由我國法院依我國程序相關規定判
    決賦與為必要。依卷附原證七證物所示，美國法院就系爭離
    婚判決曾重新改訂開庭期日為108年1月15日，並裁定公示送
    達通知，被上訴人分別於西元2018年11月8日、2018年11月1
    5日、2018年11月22日、2018年11月29日，連續4次在華盛頓
    郵報刊登開庭訊息院第89至106頁），堪認美國法院就系爭
    離婚訴訟開始之通知已於相當期間合法送達上訴人，就上訴
    人裁判審理之「聽審請求權」、「公正程序請求權」已充分
    之保障，與我國送達規定之意旨無違，上訴人故意逃避訴訟
    ，消極不到庭，難認有「突襲裁判」之情形，自不得諉稱其
    未到庭其程序權受侵害為辯。故依上開說明，應認系爭離婚
    判決並無民事訴訟法第402條第1項第2款不應承認效力之情
    形，亦無違我國公序良俗。上訴人辯稱系爭離婚訴訟開始之
    通知未合法送達，未參與相關訴訟云云，難認可採。
　㈢第按我國是否承認外國法院判決之效力，應以外國法院判決
    有無民事訴訟法第402條第1項所列各款情形，為認定標準，
    並非就同一事件重為審判，對外國法院認定事實，或適用法
    律是否無瑕，不得再行審認；縱使如上訴人主張，被上訴人
    以不實證據取得系爭判決，上訴人宜循外國訴訟程序謀求救
    濟。(最高法院84年台上字第2534號判決意旨參照)。上訴人
    另抗辯：系爭離婚判決未以劉○綾之最大利益為考量，法院
    應尊重子女之意願及階段生活考量等語，核屬事實之認定，
    本院不得重為實質審認，併此敘明。　　　
六、綜上所述，被上訴人依強制執行法第4條之1之規定，以系爭
    離婚判決主文中「本院命令，裁定並頒布被上訴人（甲○○）
    應對當事人之未成年子女（000000劉○綾）擁有唯一法定監
    護及主要撫養權」部分，既無我國民事訴訟法第402條第1項
    所示各款之情形，且具備執行名義之要件，原審法院予以許
    可強制執行，核無違誤，上訴意旨指摘原判決不當，求為廢
    棄改判，為無理由，應予駁回。 
七、本件事證已臻明確，兩造其餘之攻擊或防禦方法及所用之證
    據，經本院斟酌後，認為均不足以影響本判決之結果，爰不
    逐一論列，附此敘明。
八、據上論結，本件上訴為無理由，依家事事件法第51條，民事
    訴訟法第449條第1項、第78條，判決如主文。
中　　華　　民　　國　　110 　年　　5 　　月　　26　　日
                  家事法庭    審判長法  官  楊熾光
                                    法  官  莊宇馨
                                    法  官  郭玄義
正本係照原本作成。       
如不服本判決，應於收受送達後20日內向本院提出上訴書狀，其
未表明上訴理由者，應於提出上訴後20日內向本院補提理由書狀
（均須按他造當事人之人數附繕本）。
上訴時應提出委任律師或具有律師資格之人之委任狀；委任有律
師資格者，另應附具律師資格證書及釋明委任人與受任人有民事
訴訟法第466條之1第1項但書或第2項所定關係之釋明文書影本。
如委任律師提起上訴，應一併繳納上訴裁判費。
                                    書記官  劉雅玲
　　　　　　　　　　　　　　　　　　
中　　華　　民　　國　　110 　年　　5 　　月　　26　　日